【裁判字號】    97,訴,240
【裁判日期】    971023
【裁判案由】    拆屋還地等
【裁判全文】
臺灣苗栗地方法院民事判決               97年度訴字第240號
原        告  乙○○
兼訴訟代理人  甲○○
被        告  戊○○
                        弄8號.
              丁○○
訴訟代理人    丙○○
上列當事人間請求拆屋還地等事件，本院於97年10月16日言詞辯
論終結，判決如下：
    主  文
被告戊○○、丁○○應將坐落苗栗縣南庄鄉○○段第四三○地號
土地上如附圖即苗栗縣頭份鎮地政事務所民國九十七年九月二十
二日土地複丈成果圖所標示Ａ部分面積二八點七九平方公尺之鐵
皮屋、Ｂ部分面積五九點六七平方公尺之建物及Ｃ部分面積一六
點七九平方公尺之晴雨棚拆除，並將該占有土地騰空返還原告。
被告戊○○、丁○○應自民國九十七年六月十六日起至返還前項
土地之日止，按月給付原告新臺幣壹仟壹佰玖拾元，及按週年
利率百分之五計算之利息。
原告其餘之訴駁回。
訴訟費用由被告戊○○、丁○○負擔百分之九十八，餘由原告負
擔。
本判決第一項於原告以新臺幣貳拾玖萬肆仟柒佰元為被告供擔保
後得假執行。
本判決第二項於原告以新臺幣壹仟伍佰玖拾壹元為被告供擔保後
得假執行。
原告其餘假執行之聲請駁回。
    事實及理由
壹、程序方面：
    按訴狀送達後，原告不得將原訴變更或追加他訴。但擴張或
    減縮應受判決事項之聲明者，不在此限；又不變更訴訟標的
    ，而補充或更正事實上或法律上之陳述者，非為訴之變更或
    追加；民事訴訟法第255 條第1 項第3 款、第256 條定有明
    文。原告原訴之聲明為：(1)被告戊○○、丁○○應將原告所
    有坐落於苗栗縣南庄鄉○○段第430 地號上之門牌號碼：苗
    栗縣南庄鄉○○路6巷2號鋼筋混凝土造三層建物全部拆除，
    將上開土地返還原告；(2)被告應連帶自民國97年6 月16日起
    至返還上開土地之日止，按月給付原告新臺幣（下同）7,54
    7 元。嗣於97年10月13日具狀將訴之聲明變更為：(1)如主文
    第1 項所示；(2)被告戊○○、丁○○應連帶自97年6 月16日
    起至返還上開土地之日止，按月給付原告1,222 元，及按年
    息５％計算之利息。查原告據以請求之第1 項訴之聲明，僅
    補充依現場履勘及測量結果變更應受判決事項之聲明，第2
    項訴之聲明屬減縮應受判決事項之聲明，核與首揭規定相符
    ，均應准許，先予敘明。
貳、實體方面：
一、原告起訴主張：坐落苗栗縣南庄鄉○○段430 地號土地（下
    簡稱：「系爭土地」）為原告所共有，詎被告戊○○、丁○
    ○均未經原告同意，竟無權占有原告所有系爭土地如主文第
    1 項所示部分，為此依民法765 條、第767 條所有權及物上
    請求權之法律關係，請求被告將系爭建物拆除，並將土地返
    還原告。另本於民法179 條不當得利之法律關係，請求被告
    2 人應按月給付前述相當於租金之損害金等語。並聲明如上
    及願供擔保請准宣告假執行。
二、被告則以：該屋建於系爭土地上至今已超過20年，原告直至
    97年6 月始要求拆除，故被告並非無權占有等語置辯，並聲
    明：原告之訴駁回。
三、本件系爭土地為原告所有，被告戊○○、丁○○占有原告所
    共有之系爭土地如主文第1 項所示之部分，為兩造所不爭執
    ，並有系爭土地之土地及建物登記謄本附卷可憑（見卷第5
    頁、第22頁），且經本院勘驗現場及囑託苗栗縣頭份地政事
    務所測量屬實，復製有勘驗筆錄及複丈成果圖在卷可稽（詳
    卷第17至25頁），自堪信為真實。而被告雖辯稱其並非無權
    占有云云，惟其未能舉出任何證據證明其有何有權占有系爭
    土地之合法權利，且兩造間就系爭土地，並無租賃契約，亦
    未設定地上權，此經被告於本院審理時陳明在卷（見卷第41
    頁），是被告之抗辯自難採信，其確屬無權占有原告系爭土
    地如主文第1項所示之部分。
四、次按所有權人對於無權占有或侵奪其所有物者，得請求返還
    之，民法第767 條前段定有明文。本件被告無權占用原告所
    有系爭土地之上開部分，既如前述，則原告依上開規定，請
    求被告分別將占有土地上之前述地上物拆除，並將所占有之
    土地返還原告，自屬有據，應予准許，爰判決如主文第1 項
    所示。
五、末按，無法律上之原因而受利益，致他人受損害者，應返還
    其利益，雖有法律上之原因，而其後已不存在者，亦同，民
    法第179 條定有明文。無權占有他人土地，可能獲得相當於
    租金之利益，此為社會通常之觀念，最高法院著有61年臺上
    字第1695號判例，可資參照。本件被告2 人無權占有原告所
    有系爭土地前述部分而受利益，致原告受有損害之情，已可
    認定，則原告主張被告2 人應返還無權占有系爭土地所受相
    當於租金之不當得利，於法自屬有據。又租用土地建築房屋
    之土地租金以不超過土地申報總價年息10％為限，此觀土地
    法第105 條、第97條第1 項即明，無權占有他人土地設置地
    上物之情形，依理應同此解釋。查系爭土地於96年1 月之申
    報地價為每平方公尺1,360 元，此有原告提出之土地登記謄
    本在卷為證。被告戊○○、丁○○占有系爭土地如主文第1
    項所示Ａ、Ｂ、Ｃ部分，面積合計為105.25平方公尺（28.7
    9 ㎡＋59.67 ㎡＋16.79 ㎡＝105.25㎡），本院依職權勘驗
    現場，發現系爭土地距苗栗縣南庄鄉市區不遠，交通甚為便
    利，是原告得請求被告戊○○、丁○○返還之不當得利，應
    為每月1,193 元（計算式：（105.25㎡×1,360 ×10％)
    12≒1,193 ，元以下4 捨5 入）。是原告請求被告戊○○、
    丁○○應自97年6 月16日起至返還前開土地之日止，按月給
    付原告1,193 元，為有理由，應予准許，原告逾此部分之請
    求及假執行之聲請，則難認有據，均應予駁回。
六、前述原告聲速勝訴部分，原告陳明願供擔保以代釋明聲請宣
    告假執行，核無不合，爰酌定相當擔保金額准許之，並諭知
    如主文第5 項、第6 項所示。
七、訴訟費用負擔之依據：民事訴訟法第79條、第85條第1 項前
    段。
中    華    民    國    97    年    10    月    23    日
                  民事庭法  官  伍偉華
以上正本係照原本作成。
如對本判決上訴，須於判決送達後20日內向本院提出上訴狀。
                        書記官  黎東成
中    華    民    國    97    年    10    月    23    日


司法院資訊處製作；財團法人民間司法改革基金會備份。
